最高法院民事判決                              八十六年度台上字第三一○六號
    上  訴  人  志友營造有限公司
    法定代理人  邱錦銅
    被 上訴 人  宜蘭縣蘇澳鎮馬賽國民小學
    法定代理人  林萬益
    訴訟代理人  廖學興律師
右當事人間請求給付工程款事件，上訴人對於中華民國八十五年十二月十七日台灣高
等法院第二審判決（八十五年度上字第一五四五號），提起上訴，本院判決如左：
    主  文
原判決除假執行部分外廢棄，發回台灣高等法院。
    理  由
本件上訴人主張：伊於民國八十二年十二月十七日與被上訴人簽訂工程合約承攬被上
訴人新建教學大樓工程，合約第三條雖約定工程總價為新台幣（下同）三千三百二十
二萬元，惟為恐將來實作數量與標單之數量出入過大，伊乃要求在該合約第三條之後
加載「工程結算總價按照實做數量計算」等字樣。兩造顯已合意變更教學大樓按實做
實算以計算工程總價。而上開工程設計圖上之數量經台灣省建築師公會鑑定結果，確
比伊標單上之數量增加甚多，伊就系爭工程已依設計圖全部完工，並經驗收合格。詎
被上訴人僅給付上開三千三百二十二萬元總價，對超過合約價格計五百四十九萬八千
六百零七元之實做工程部分拒不給付等情，爰依工程合約第三條後段及第六條之約定
，求為命被上訴人如數給付，並加計法定遲延利息之判決。
被上訴人則以：系爭教學大樓工程係經二次招標及五次減價始以總價三千三百二十二
萬元決標，伊已依約給付完畢，未欠上訴人工程款，伊絕不可能捨總價決標而改以實
做數量計價。工程合約第三條之後加註「工程結算總價按照實做數量計算」等字，乃
因合約第三條及第六條有關變更設計部分僅有價格之計算，而無數量之認定，伊始同
意變更設計，追加工程部分及每次估驗款按上訴人之要求採實做數量計算，故於變更
設計部分之後加列，其真意要非指全部工程均採實做數量計算。上訴人所提建築師公
會鑑定報告書內容是否與實際完工數量相符，亦不得而知等語，資為抗辯。
原審將第一審所為被上訴人敗訴之判決廢棄，改判駁回上訴人之訴，無非以：查上訴
人於八十二年十二月二十七日承攬被上訴人教學大樓工程，雙方訂有工程合約，工程
總價為三千三百二十二萬元，該工程並無變更設計或追加工程之協議，且已依約全部
完工、驗收完畢，合約總價部分被上訴人已付清，開標至決標兩造之意均為總價決標
等情，為兩造所不爭，並有工程說明書、開標紀錄、標單、圖樣、施工規範及說明書
、投標須知、工程投標須知補充說明書、保證書、保密切結書等件為證，固足信為真
實。惟依兩造工程合約包括上開工程說明書等相關文件，並就該工程投標須知補充說
明書第十條第三款、第十三條第一款、第十四條第四、五款、及工程合約第三條、第
六條之規定前後整體觀之，本件工程招標係以總價決標，合約第三條增列「實做數量
計算之」之語句，乃因合約第三條及第六條變更設計部分只有價格之計算方式而無數
量之認定，故該增列約定，係於變更設計及追加工程時，始按實做數量計價，而非系
爭工程已合意總價改依實做數量計算。從而，本件工程決標後，既無變更設計或追加
工程，該工程並已完成、驗收，且經被上訴人按決標總價付清工程款。則上訴人本於
承攬契約之法律關係，請求被上訴人按實做數量就超過標單部分給付上開款項本息，
即非正當，不應准許等詞，為其判斷之基礎。
惟查被上訴人法定代理人於第一審曾自稱：「本件工程有變更設計部分，指新校舍與
舊校舍接連之三樓走道，是原設計所沒有，是變更設計部分……」等語（一審卷二○
八頁，該卷誤編為一二八頁），似已自認本件工程有部分變更設計。原審疏未詳為斟
酌，竟謂本件工程決標後並無變更設計或追加工程，為兩造所不爭云云，已有認定事
實不憑卷內所存資料之違法。且被上訴人所稱之上開變更設計部分，是否即係原審認
定應按工程合約第三條之後加載字句以實做數量計價之工程﹖又該變更設計工程，被
上訴人已否依約付款﹖上訴人所請求系爭超過標單之上開五百四十九萬八千六百零七
元工程款是否包括此部分，原審未遑進一步究明，致本件事實未臻明瞭，本院自無從
為法律上之判斷。上訴論旨執以指摘原判決不當，聲明廢棄，難謂無理由。
據上論結，本件上訴為有理由，依民事訴訟法第四百七十七條第一項、第四百七十八
條第一項，判決如主文。
中      華      民      國    八十六    年      十      月      九      日
                              最高法院民事第七庭
                                  審判長法官  朱  錦  娟
                                        法官  蘇  達  志
                                        法官  顏  南  全
                                        法官  葉  賽  鶯
                                        法官  許  澍  林
      右正本證明與原本無異
                                              書  記  官
中      華      民      國    八十六    年      十      月    二十三    日
